【裁判字號】    88,簡上,240
【裁判日期】    890119
【裁判案由】    給付會款
【裁判全文】
臺灣士林地方法院民事判決  八十八年度簡上字第二四○號
    上  訴  人  乙○○
    訴訟代理人  畢禹皓律師
    被上訴人    甲○
右當事人間請求給付會款事件，上訴人對於中華民國八十八年八月二十四日本院內湖
簡易庭八十八年度湖簡字第三五五號第一審判決提起上訴，本院判決如左：
    主  文
原判決廢棄。
被上訴人在第一審之訴及假執行之聲請均駁回。
第一、二審訴訟費用由被上訴人負擔。
    事  實
甲、上訴人方面：
  一、聲明：如主文所示。
  二、陳述：除與原審判決書所載者相同茲予引用外，補稱：
  （一）按債權人雖得將債權讓與第三人，但必須債權確實存在，若將已消滅之債權
        讓與第三人，即難為有效。查上訴人係於八十四年間參加訴外人張阿炳為會
        首之互助會，每會新台幣  (下同)五萬元，並分別於八十四年五月二十日上
        訴人及同年六月二十日以上訴人之妻潘寶桂名義各標得一會，共二會，除第
        一次標得之會金，已全部付清，第二次標得之會金六十三萬四千元，張阿炳
        並未一次付清，初僅給付九萬元，所欠五十四萬四千元，除訴外人以死會所
        差之十萬元相抵外，陸續以三萬元或二萬元零星支付，大致清償完畢，但訴
        外人張阿炳及借其親友連之名義亦參加上訴人所主持之互助會各一會，共兩
        會，每會之金額亦為五萬元，八十四年六月上訴人之妻潘寶桂標得張阿炳為
        會首之互助會後，上訴人應給付訴外人之死會會款十二期計一百二十萬元，
        訴外人張阿炳應付上訴人為會首之死會會款一百一十萬元，兩相抵銷，上訴
        人須再付十萬元予張阿炳，但因張阿炳就上訴人第二次標得之會款尚未完全
        付清，故納入上訴人標得之會款中抵付，是雙方之死會會款已相互抵銷，彼
        此並不積欠對方死會會款，則彼此死會會款既經抵銷，若謂訴外人張阿炳尚
        按月繳付參與上訴人之互助會死會會款，而對上訴人欠其互助會之死會會款
        ，允上訴人將用為調借支票之保證本票作抵銷，按之常情，有無可能？是否
        與情理相悖？訴外人張阿炳何竟甘願犧牲本身之現實利益，寧願以現金取得
        兩紙尚具有相當程度風險之本票，又無利息可圖，雖至愚者亦不願為之，且
        又不於法定期間內依票據本旨求償，一拖四年有餘，始以債權讓與方式移轉
        被上訴人，寧有是理！其不合情理之處已毋待贅言，是訴外人稱上訴人欠其
        死會會款三十二萬九千三百元，以本票作抵，即嫌無據。
  （二）上訴人固曾於八十四年二月間簽發本票兩張，票面金額分別為二十萬元及十
        二萬九千三百元，向訴外人調借支票二張，票面金額完全相等，支票存款業
        由上訴人存入訴外人張阿炳之銀行帳戶，已據訴外人張阿炳在庭訊時證稱屬
        實，是本票之債務業已消滅，只因上訴人工作煩瑣而沉重，一時大意，疏於
        收回，終至淡忘，惟見票即付之本票，自發票日起算三年間不行使而時效消
        滅，票據法第二十二條第一項前段已有明文，而本票之發票日，分別為八十
        四年四月十日及同年月二十八日，迄至八十七年四月十日及同年月二十八日
        ，本票之時效已經消滅，以之為一般債務，亦因上訴人曾以現金存入其支票
        帳戶，使支票得以兌現，而因抵銷作用即告債務消滅已如前述。
  （三）按債務人於受讓時所得對抗讓與人之事由，皆得以之對抗受讓人，民法第二
        百九十九條第一項已有明文。是本件訴外人以已消滅之債權讓與被上訴人，
        被上訴人即不得享有票面金額讓與之權利，爰請判決如上訴之聲明。
乙、被上訴人方面：
  一、聲明：上訴駁回。
  二、陳述：除與原審判決書所載者相同茲予引用外，補稱：
      讓與人張阿炳於八十四年七月間本欲要求上訴人就其所標得會款餘額五十九萬
      四千元另立收據，惟上訴人以讓與人張阿炳亦有死會，就彼此之死會款互相抵
      銷，所差僅三十萬為由，而以其存放於讓與人處，面額三十二萬九千三百元之
      本票二紙供擔保之用。上訴人於八十四年八月底搬回萬里鄉，上訴人於同年九
      月、十月、十一月皆自行前來收取死會會款，惟為避免交通往返，上訴人乃於
      八十四年十一月前來收完會款後與讓與人協議，就彼此之死會會款，各自繳付
      至八十五年三月，且雙方約定如上訴人於八十五年四月二十日起每月十萬元之
      死會會款，如未按期繳付，則以上開二紙相票面額求償，其中多出之二萬九千
      三百元則視為違約金。
    理  由
一、被上訴人於原審起訴主張：上訴人曾參加訴外人張阿炳為會首之互助會，標得二
    會後尚欠死會會款三十二萬九千三百元未付，伊於八十八年四月十一日，由張阿
    炳受讓前開會款債權，以抵償張阿炳對伊之部分債務，張阿炳同時交付由上訴人
    簽發面額共為三十二萬九千三百元之本票共二紙予伊，嗣伊與張阿炳分別通知上
    訴人債權讓與乙事，詎上訴人受通和後，迄今仍分文未付，爰依前揭會款債權，
    訴請上訴人給付三十二萬九千三百元及自起訴狀繕本送達被告翌日起至清償日止
    ，按年息百分之五計算之利息等語；上訴人則否認張阿炳對伊有會款債權，辯稱
    ：其與訴外人張阿炳之死會會款已相互抵銷，彼此並不積欠對方死會會款，上訴
    人固曾於八十四年二月間簽發系爭本票兩張，向訴外人張阿炳調借支票，惟該借
    款業已清償，因上訴人工作煩瑣而沉重，一時大意，疏於收回，顯然該二紙本票
    並非作為擔保會款債權所簽發，憑此無法證明伊對張阿炳尚有會款債務等語。
二、按債權人雖得將債權讓與第三人，但必須債權確實存在，若將已消滅之債權讓與
    第三人，即難為有效。而票據法第二十二條第四項規定：票據上之債權雖依本法
    因時效或手續之欠缺而消滅，執票人對發票人或承兌人於其所受利益之限度得予
    請求。但仍需發票人因發票而受利益，始得行使請求權，茍發票人並未因此受益
    ，即難謂執票人有何請求權可言。被上訴人主張訴外人張阿炳(即債權讓與人)對
    上訴人負有會款債權，而受讓系爭本票二紙，合計票面金額新台幣三十二萬九千
    三百元云云。然查，系爭本票係上訴人為向張阿炳調借同額之支票兩紙所為之擔
    保票，而該支票之債務業經清償完畢等情，為證人張阿炳到庭證述屬實（見本院
    八十八年七月十三日之審理筆錄），且為被上訴人所不爭執，此部分自堪信為
    真實。是系爭本票簽發之原始目的既非在供會款之擔保，則被上訴人即須就上訴
    人與訴外人張阿炳間有就系爭本票事後改作會款之擔保作成合意負舉證之責，本
    件被上訴人僅以張阿炳之證詞及通知債權讓與之存證信函、債權讓與書等為其證
    據，然為上訴人所否認，而訴外人張阿炳與本件債務有自身之利害關係，所述已
    難免有偏頗之詞，已難憑信，至存證信函及債權讓與書係被上訴人與訴外人張阿
    炳單方面所為，尤難執為有利於被上訴人之證據。
三、況上訴人於八十四年六月以其妻潘寶桂名義標得訴外人即債權讓與人張阿炳為會
    首之會款六十八萬四千元後，張阿炳僅給付九萬元，此為訴外人張阿炳到庭所承
    認，則張阿炳既未付清會款其豈能要求上訴人以本票擔保，已與常理相違。雖被
    上訴人陳稱：張阿炳於同月二十三日又再付五十五萬四千元，餘四萬元，亦在同
    月付清，惟上訴人與張阿炳互助會之規定：會款於每月二十三日中午前交由得標
    人，有互助會單在卷為憑，被上訴人所稱亦與會單相違，且若張阿炳於同月二十
    三日再付五十五萬四千元予上訴人，則上訴人何須寫明字據，足見被上訴人所述
    無足採信。
四、又上訴人與張阿炳間互有參加對方所組之互助會，此為二造所不爭執，被上訴人
    稱，就上訴人與張阿炳彼此之死會款互相抵銷，所差僅三十萬為由，而以上訴人
    存放於讓與人處，面額三十二萬九千三百元之本票二紙供擔保之用。然查，系爭
    本票金額與會款債權之金額，並不相符，已難證明其係充作會款之擔保，且被上
    訴人就系爭本票多出之二萬九千三百元部分，陳稱為充作違約金，與訴外人張阿
    炳證稱係充作利息（見本院八十八年十一月十一日審理筆錄）等語，亦顯然有異
    ，被上訴人與張阿炳所述已相逕庭。再被上訴人所稱以本票供作之會款擔保，為
    上訴人與讓與人張阿炳死會會款兩相抵銷後所應給付張阿炳八十五年六月、七月
    、八月三個月之死會會款（見被上訴人所提原審民事準備書狀一之內容），經上
    訴人提出上訴狀說明張阿炳之互助會因會員徐錦泉之兩會退出，故其會期截止於
    八十五年六月後，被上訴人始提出上訴人應於八十五年四月、五月及六月各給付
    十萬元，計三十萬元，則上訴人究應給付張阿炳之會款為八十五年六至八月抑八
    十五年四至六月，被上訴人所稱亦前後不一，足見被上訴人所稱系爭本票係充作
    會款之擔保云云，難予採信。
五、再依被上訴人所列雙方會款抵銷表以觀，讓與人張阿炳係自八十四年六月二十五
    日即應支付上訴人死會會款，惟被上訴人主張八十四年六月二十五日及同年七月
    十日之死會款二十萬元，被上訴人已按時給付，故上訴人應自八十四年七月二十
    日起至八十五年六月二十日止給付張阿炳死會會款十二期，計一百二十萬元，張
    阿炳則僅需自八十四年八月十日起至八十五年三月十日止給付上訴人死會會款九
    期計九十萬元，兩相抵銷上訴人尚欠張阿炳三十萬元云云。然被上訴人所稱八十
    四年六月二十五日及同年七月十日之死會款二十萬元，張阿炳已按時給付等情，
    為上訴人所否認，且被上訴人亦未能就此有利於己之事盡舉證之責，尚難信為真
    實。且依上訴人與張阿炳之互助會以觀，上訴人其於八十四年六月二十日標得讓
    與人為會首之會款六十八萬四千元後，雙方相互參與之互助會，即成死會狀態，
    兩相抵銷，上訴人所應給付讓與人者之死會會款為十二期，計一百二十萬元，讓
    與人應給付上訴人者為十一期，計一百一十萬元，相差十萬元，僅須讓與人於上
    訴人所得標之會款中扣除十萬元，即讓與人僅須給付上訴人五十八萬四千元，雙
    方會款債務即完全抵銷，乃讓與人張阿炳竟捨此簡單易行之理，而化簡為繁，並
    置抵銷即能即時清償於不顧，而取得未具確定清償力之系爭本票供擔保，顯違背
    情理。
六、綜上所述，上訴人抗辯系爭本票並非作為其與張阿炳之會款債權擔保等語，自屬
    可信，被上訴人主張系爭本票係上訴人積欠張阿炳之會款擔保，為不足採。從而
    被上訴人本於其與張阿炳分別通知上訴人債權讓與乙事，請求上訴人給付會款債
    權為無理由，不應准許。其假執行之聲請亦失所附麗，應併予駁回。原審判命上
    訴人給付三十二萬九千三百元及自起訴狀繕本送達被告翌日起至清償日止，按年
    息百分之五計算之利息，並為假執行之宣告，自有未洽。上訴意旨指摘原判決不
    當，求予廢棄改，為有理由。自應由本院予以廢棄改，如主文第二項所示。
七、據上論結，本件上訴為有理由，依民事訴訟法第四百三十六條之一第三項、第四
    百五十條、第七十八條，判決如主文。
中      華      民      國    八十九    年      一      月     十九     日
                            臺灣士林地方法院民事第二庭
~B審判長法官  俞慧君
~B法      官  李玉卿
~B法      官  王俊雄
右為正本係照原本作成。
本判決不得上訴。
中      華      民      國    八十九    年      一      月     廿九     日
~B法院書記官  李育東


司法院資訊處製作；財團法人民間司法改革基金會備份。
